臺灣桃園地方法院民事判決
110年度訴字第2449號
原      告  中華開發資產管理股份有限公司

法定代理人  林德雲  
訴訟代理人  陳勳蓉  
被      告  徐鳳亷  
訴訟代理人  劉彥呈律師
            徐晟芬律師
上列當事人間分配表異議之訴事件，本院於民國111年2月21日言
詞辯論終結，判決如下：
    主  文
原告之訴駁回。
訴訟費用由由原告負擔。
    事實及理由
一、原告主張：
（一）坐落桃園市○○區○○段0000地號土地（下稱系爭土地）原為
      伊之債務人即訴外人呂學焜（已歿）所有，其上並有被告
      之第1順位最高限額抵押權（下稱系爭抵押權）存在。嗣
      系爭土地經呂學焜繼承人即訴外人呂江美玲、呂德鋒及呂
      銘珠繼承而為公同共有。伊則以本院90年度執字第2035號
      債權憑證（下稱系爭債權憑證）就系爭土地聲請強制執行
      ，經本院以109年度司執字第61495號（下稱系爭執行事件
      ）受理拍賣後，所得金額新臺幣（下同）54萬8,990元，
      已於民國110 年11月3日作成分配表（下稱系爭分配表）
      ，並將系爭分配表次序3、4所示金額分配予被告，致伊未
      能受償。
（二）被告於系爭執行事件所提出之債權證明即如附表一所示本
      票（下稱系爭本票）之債權縱存在，系爭本票債權亦已罹
      於票據法第22條第1 項規定之請求權消滅時效。且被告雖
      主張呂學焜曾向其借款200萬元未清償，惟被告就此並未
      能提出證明。基上，系爭抵押權所擔保之系爭本票債權已
      因時效而消滅，被告復未於時效消滅後5 年內實行系爭抵
      押權，則系爭抵押權應已消滅，故系爭分配表所分配予被
      告之債權金額應予剔除，不得列入分配。為此，爰依強制
      執行法第41條規定，提起本件訴訟等語。
（三）訴之聲明：系爭分配表次序3 、4所示被告所分配之執行
      費10,591元、第1順位抵押權200萬元，均應自系爭分配表
      中剔除，並就原告債權依法重新分配548,990元，改分配
      予原告。
二、被告則以：呂學焜前於85年間向伊借款200萬元（下稱系爭
　　借款），伊因與呂學焜熟識，且伊當時從事工程分包商，有
    少量現金可供週轉，故未簽立借據，並自銀行質押借款180
    萬元，連同手邊現金20萬元交付呂學焜。呂學焜則於借款當
    日簽發系爭本票予伊作為系爭借款之擔保，並將系爭土地設
    定第1順位之系爭抵押權予伊。惟系爭借款清償期屆至後，
    呂學焜未依約還款，故伊自90年至109年間曾多次向鈞院聲
    請強制執行，應均視為抵押權之實行，而無罹於消滅時效或
    系爭抵押權消滅之情事等語，資為抗辯。並為答辯聲明：駁
    回原告之訴。
三、經查，原告就上開其主張欄（一）所示之事實，業據提出系
    爭執行事件本院之函文、系爭分配表附卷可稽（見本院卷第
    9至17頁），並為被告所不爭執，堪信為真實。
四、次查，原告就上開其主張欄（二）所示之事實，則為被告所
    否認，並以前揭情詞置辯，是本件所應審究者，即為系爭抵
    押權所擔保之系爭借款債權與系爭本票債權是否存在？若此
    被擔保之債權存在，是否已罹於消滅時效？若系爭抵押權所
    擔保之被告債權已罹於消滅時效，系爭抵押權是否亦因民法
    第880條規定之5年期間經過而消滅？本院爰予論述如下：
（一）就系爭借款債權是否存在之部分：經查，被告就其所辯系
      爭借款係其自銀行質押借款180萬元，連同手邊現金20萬
      元交付呂學焜而來之事實，業據提出被告之存摺、明細在
      卷可按（見本院卷第63至73頁），足見被告當時確有資力
      出借系爭借款無誤。且呂學焜於借款當日即85年5月10日
      即簽發系爭本票交予被告、並簽立系爭抵押權之設定契約
      書，復曾於86年9月13日書寫一紙致財政部台灣省北區國
      稅局大溪稽徵所之切結書，載明其實際向被告借款金額為
      2百萬元，以供被告持向上開稽徵所證明系爭抵押權所登
      記擔保之債權金額雖為6百萬元，惟被告並未因此即收受6
      百萬元借款之相關利息等事實，有系爭本票、系爭抵押權
      之設定契約書、切結書在卷可參（見本院卷第33頁、第75
      至79頁）。是苟被告確未出借系爭借款予呂學焜，衡之常
      情，呂學焜應不致甘冒自己之財產有被侵害之危險，而為
      上開簽發系爭本票、設定系爭抵押權及出具切結書之行為
      。故本院認為被告所抗辯系爭借款債權存在之部分，已堪
      信為真實。
（二）就系爭本票債權是否存在之部分：被告抗辯系爭本票係呂
      學焜簽發以擔保系爭借款債權之事實，有系爭本票及被告
      以系爭本票聲請本院准予強制執行之本院90年度票字第37
      31號民事裁定暨確定證明書（見本院卷第19、21、23頁）
      在卷可憑。而系爭借款之成立，既經本院認定如前，則呂
      學焜簽發系爭本票以為擔保所用，亦屬合理。故本院認為
      系爭本票債權亦確存在無誤。
（三）就被告之系爭借款債權及系爭本票債權是否為系爭抵押權
      擔保效力所及之部分：經查，系爭抵押權之設定契約書中
      「聲請登記以外之約定事項」欄已載明：「本件確係票據
      之擔保」等文字（見本院卷第76頁）；於其他約定事項第
      1條中，亦約明：「擔保物提供人（即呂學焜）所提供之
      本抵押物之擔保範圍包括債務人（即呂學焜）對抵押權人
      （即被告）現在（包括過去所負現在尚未清償）及將來所
      負之借款、票據、保證、損害賠償等暨其他一切債務……」
      等語（見本院卷第77頁）。而系爭借款成立日、系爭本票
      發票日與系爭抵押權設定登記之申請日期均為85年5月10
      日，顯見系爭借款債權、系爭本票債權依上開系爭抵押權
      設定契約書之約定，已均為系爭抵押權擔保效力所及，並
      無疑義。
（四）就系爭借款債權是否已罹於消滅時效之部分：經查，系爭
      借款雖無書面契約，惟依系爭本票所載之到期日既為89年
      12月31日，系爭本票又為擔保系爭借款債權所簽發，自足
      認為被告與呂學焜所約定之系爭借款清償日應即為89年12
      月31日，是其消滅時效依民法第125條前段：「請求權，
      因15年間不行使而消滅。」、第128條前段：「消滅時效
      ，自請求權可行使時起算。」之規定，即應自90年1月1日
      起算，計至104年12月31日其15年之請求權消滅時效即屆
      滿。而按消滅時效，因左列事由而中斷：起訴。左列事項
      ，與起訴有同一效力：開始執行行為或聲請強制執行，民
      法第129條第1項第3款、第2項第5款固有明文。惟查，本
      件被告歷次聲請就系爭土地為強制執行之情形如附表二所
      示，有附表二備註欄所載之證據可憑，並經本院依職權調
      閱系爭執行事件之卷宗查核所附被告提出之系爭債權憑證
      、繼續執行紀錄表之記載無誤，已足認定。而被告此歷次
      聲請強制執行所據之執行名義，均為系爭本票暨本院准予
      強制執行之本院90年度票字第3731號民事裁定，是尚難認
      為原告有就系爭借款債權為「開始執行行為或聲請強制執
      行」之行為甚明，則系爭借款債權之請求權消滅時效，並
      無上揭法律規定之中斷事由可言，亦即系爭借款債權之請
      求權消滅時效已於104年12月31日屆滿乙節，足堪認定無
      誤。
（五）再按以抵押權擔保之債權，其請求權已因時效而消滅，如
      抵押權人，於消滅時效完成後，5年間不實行其抵押權者
      ，其抵押權消滅，民法第880條定有明文。被告對呂學焜
      之系爭借款債權請求權時效固於104年12月31日屆滿，惟
      被告已於109年7月17日聲請本院以系爭執行事件拍賣系爭
      土地，且除系爭債權憑證外，其並提出系爭抵押權設定契
      約書正本及他項權利證明書正本，顯係於系爭執行事件中
      併為主張實行系爭抵押權甚明，則依上揭法律規定，系爭
      抵押權自不能認為已經消滅。
（六）至原告所主張系爭本票債權已經罹於消滅時效之部分，依
      系爭本票到期日後被告所聲請如附表二之執行行為觀之，
      其編號2、3執行行為之間隔，顯已逾票據法22條第1項所
      規定對於本票發票人，自到期日起算3年之消滅時效期間
      ，固值認定。惟請求權時效完成僅為一抗辯事由，系爭執
      行事件之債務人又未以系爭本票時效已經消滅為由提起異
      議之訴，以求除去系爭本票之執行力，亦無債務人之債權
      人代位提起此等訴訟而獲勝訴判決確定，故系爭執行事件
      之程序，自仍應認合法存在。亦即系爭本票債權雖已罹於
      消滅時效，仍不影響本院所為上揭系爭抵押權並未消滅之
      認定結果。
（七）綜上所述，系爭抵押權既仍存在，則原告仍遽而主張系爭
      抵押權已經消滅，故系爭分配表所分配予被告之債權金額
      應予剔除，不得列入分配，自無可採。
五、從而原告依強制執行法第41條規定提起本件分配表異議之訴
    ，請求剔除系爭分配表次序3、4 所列金額，不得列入分配
    ，並應將該金額分配予原告，為無理由，應予駁回。
六、本件事證已臻明確，兩造其餘攻擊或防禦方法及提出之證據
    ，經本院斟酌後，認為均不足以影響本判決之結果，自無再
    逐一詳予論駁之必要，併此敘明。
七、訴訟費用負擔之依據：民事訴訟法第78條。
中　　華　　民　　國　　111 　年　　3 　　月　　31　　日
                  民事第二庭    法　官　張震武
以上正本係照原本作成。
如對本判決上訴，須於判決送達後 20 日內向本院提出上訴狀。
如委任律師提起上訴者，應一併繳納上訴審裁判費。
中　　華　　民　　國　　111 　年　　3 　　月　　31　　日
                                書記官  陳𥴡濤
附表一（金額：新臺幣；日期：民國）：　　　　　　　　　　
編號 發票日 票面金額 到期日 票據號碼 備考 1 85年5月10日 2,000,000元 89年12月31日 TS016704  
附表二：被告歷次聲請強制執行情形
編號 執行日期或終結日期 （民國） 案  號 執行結果 備  註 1 90年8月3日 本院90年度執字第2035號 91年7月17日 核發債權憑證 本院丁民執木字第2035號債權憑證（見本院卷第25至30頁），並經本院依職權調閱系爭執行事件卷宗查核。 2 96年4月20日（執行終結受償日） 本院94年度執字第28547號 受償16,070元 本院丁民執木字第2035號債權憑證（本院卷第25至30頁），並經本院依職權調閱系爭執行事件卷宗查核。 3 102年11月27日 本院102年度司執字第77040號 未受償 本院丁民執木字第2035號債權憑證所附之繼續執行紀錄表（本院卷第31頁），並經本院依職權調閱系爭執行事件卷宗查核。 4 103年11月18日 法務部行政執行署桃園分署102年度地稅執字第43808號 未受償 本院丁民執木字第2035號債權憑證所附之繼續執行紀錄表（本院卷第31頁），並經本院依職權調閱系爭執行事件卷宗查核。 5 109年7月17日 本院109年度司執字第61495號 　 經本院依職權調閱系爭執行事件卷宗查核被告聲請執行狀。